臺灣臺北地方法院民事判決　　　　　　 93年度重訴字第373號
原　　　告　丁○○○
訴訟代理人　吳玲華律師
訴訟代理人　林士祺律師
被　　　告　丙○○
訴訟代理人　黃永琛律師
　　　　　　劉桂君律師
複　代理人　甲○○
　　　　　　乙○○
上列當事人間返還不當得利事件，本院於民國94年3月15日言詞
辯論終結，判決如下：
    主  文
原告之訴及假執行之聲請均駁回。
訴訟費用由原告負擔。
    事實及理由
一、原告聲明：（一）被告應返還債務人黃寶鏞新台幣（下同）
    87,000,000元及自起訴狀繕本送達翌日起至清償日止，按年
    息百分之五計算之利息，而由原告代位受領。（二）願供擔
    保，請准宣告假執行。並陳述：
（一）緣債務人黃寶鏞前於79年5月14日向被告買受坐落台北縣
      金山鄉○○段倒照湖小段地號第511號等66筆土地，雙方
      訂有不動產買賣契約書，而債務人黃寶鏞業已給付價金
      87,000,000元，乃被告丙○○所自認。惟因上開土地大部
      分屬農地，債務人黃寶鏞自訂約迄今均不具自耕能力，前
      開土地買賣契約書第9條第1款復只約定「辦理產權移轉登
      記時，有關權利人名義，得由甲方自定，乙方絕不異議」
      等語，並未具體約明由債務人黃寶鏞指定登記與有自耕能
      力之任何第三人或已具自耕能力之特定第三人，此種約定
      係屬民法第246條第1項以不能給付為契約標的，為無效契
      約，故臺灣臺北地方法院82年度重訴字第195號民事判決
      認為債務人黃寶鏞支付87,000,000元之土地價金與被告，
      為無法律上原因之給付，屬不當得利，因認債務人黃寶鏞
      對被告有87,000,000元之不當得利返還請求權存在。被告
      雖迭次提起上訴，惟亦分別遭臺灣高等法院83年度上字第
      1164號民事判決、最高法院84年度台上字第953號民事裁
      定駁回其上訴而確定在案，足證債務人黃寶鏞對被告確有
      金錢債權存在。
（二）詎原告聲請就債務人黃寶鏞對被告前開不當得利返還請求
      債權為強制執行時 (執行案號為本院90年度執酉字第1002
      0號)，被告竟故意為不實異議。爰依強制執行法第120條
      第2項、民法第242條規定提起本訴。
（三）盧國勳律師當時獲得之授權是損害賠償債權，與不當得利
      債權不同，就黃寶鏞對被告不當得利債權部分，盧國勳律
      師並未獲得合法授權。其代理黃寶鏞將對被告不當得利債
      權讓與鴻豐開發股份有限公司（下稱鴻豐公司）應不合法
      。
二、被告聲明：（一）原告之訴駁回。（二）如受不利判決，願
    供擔保請准宣告免假執行。並陳述：
    第三人黃寶鏞於81年4月14日授權盧國勳律師移轉台北縣金
    山鄉○○段倒照湖小段地號511等66筆土地之抵押債權讓與
    ，抵押權移轉予鴻豐公司，抵押權人名義變更為鴻豐公司，
    嗣87年10月9日盧國勳律師亦已代理黃寶鏞將87,000,000 元
    抵押權債權及利息讓與鴻豐公司。訴外人黃寶鏞對被告已無
    任何債權存在，原告不得提起本訴。
三、程序方面：
    本件原告於94年3月15日具狀追加備位聲明「確認債務人黃
    寶鏞對被告有87,000,000元之不當得利債權存在」（見本院
    卷第160頁），惟代位訴訟之「訴訟標的」本即為債務人（
    即黃寶鏞）對於第三人債務人（指被告）之債權存在與否，
    原告既然已提代位訴訟，自無再行提起前揭確認之訴之必要
    ，故本院認為此部分追加備位聲明，於法不合（另以裁定駁
    回之）合先敘明。
四、兩造不爭執之點：
    債務人黃寶鏞前於79年5月14日向被告買受坐落台北縣金山
    鄉○○段倒照湖小段地號第511號等66筆土地，雙方訂有不
    動產買賣契約書，而債務人黃寶鏞已給付價金87,000,000元
    。惟因上開土地大部分屬農地，債務人黃寶鏞自訂約迄今均
    不具自耕能力，前開土地買賣契約書第9條第1款復只約定「
    辦理產權移轉登記時，有關權利人名義，得由甲方自定，乙
    方絕不異議」等語，並未具體約明由債務人黃寶鏞指定登記
    與有自耕能力之任何第三人或已具自耕能力之特定第三人。
    嗣於本院82年度重訴字第195號民事判決認為前揭買賣契約
    係無效。而買受人黃寶鏞支付87,000,000元土地價金予被告
    ，為無法律上原因之給付，屬不當得利，因認債務人黃寶鏞
    對被告有87,000,000元之不當得利返還請求權存在。被告雖
    迭次提起上訴，惟為臺灣高等法院83年度上字第1164號民事
    判決、最高法院84年度台上字第953號民事裁定駁回其上訴
    而確定。故債務人黃寶鏞對被告有87,000,000元不當得利請
    求權之債權存在。
五、本件爭執點：
（一）原告對於第三人黃寶鏞是否有債權存在？
（二）黃寶鏞對被告目前是否仍有87,000,000元債權存在？
六、得心證之理由：
（一）原告對於黃寶鏞有407,177,606元票款金錢債權存在，業
      據其提出本院92年11月14日北院錦90執酉字第10020號執
      行命令為證，足可採信。
（二）另原告主張黃寶鏞並未授權盧國勳將其對被告87,000,000
      元不當得利返還請求權讓與鴻豐公司云云。惟查：
    (1)訴外人黃寶鏞對被告有87,000,000元不當得利返還請求權
      ，且為被告所有台北縣金山鄉○○段倒照湖小段地號511
      等66筆土地抵押權所擔保之債權，此點業經前揭本院82年
      度重訴字第195號判決所採認。
    (2)黃寶鏞於81年4月14日已授權盧國勳移轉台北縣金山鄉○
      ○段倒照湖小段地號511等66筆土地上之「抵押債權讓與
      」，抵押權移轉登記予鴻豐公司，抵押權人名義變更登記
      為鴻豐公司，此有授權書可稽（見本院卷第83頁至第85頁
      ）。於上開授權書之「授權事項」中，已明文記載「代理
      本人將前開土地上本人之抵押權債權讓與、抵押權移轉給
      鴻豐開發股份有限公司，抵押權人名義變更登記為鴻豐開
      發股份有限公司．．受任人就其受委任之事件有轉委託權
      ，有為一切訴訟行為之權並有民事訴訟法第70條第1項但
      書及第2項、民法第543條所列各行為之特別代理權．．」
      等字句。已將「抵押債權讓與」、「抵押權移轉」、「抵
      押權人名義變更」等分別載明，文義甚為明確。故黃寶鏞
      於81年4月14日書立此份授權書時，其授權之內容應該有
      包含授權盧國勳將前揭土地抵押權所擔保之「抵押債權」
      讓與予鴻豐公司。原告主張黃寶鏞未授權盧國勳讓與其對
      被告之不當得利返還請求權云云，難信為真實。
    (3)嗣於87年10月9日盧國勳亦已代理黃寶鏞將對被告之87,00
      0,000元之抵押債權及利息讓與鴻豐公司，此有會議紀錄
      之記事箋附卷可參（見本院卷第56頁至第58頁）。債權受
      讓人鴻豐公司之法定代理人何漢生、黃寶鏞之代理人盧國
      勳及債務人丙○○均在該文件上簽名（見本院卷第58頁）
      。另證人盧國勳亦到院證述：「（提示卷附第58頁，該文
      件上面有你的簽名，是否由你製作的？）是的」、「（簽
      署這份文件時，有無受到黃寶鏞之委任？）有，庭呈經過
      香港的中華旅行社的驗證之授權書正本（81年4月6日）」
      、「（簽署這份文件的用意？）這是將黃寶鏞對於丙○○
      有八千七百萬元的債權及利息債權均讓與給鴻豐公司，因
      為黃寶鏞在70幾年時是匯得利投資公司的總裁，因為有很
      多會員投資該匯得利機構，後來黃寶鏞無法償還投資款，
      他人就出國了，80年前債權人都有整合，債權人代表成立
      一個鴻豐公司，黃寶鏞因為積欠會員的錢，同時黃寶鏞對
      債權人都有開出本票即5億多的債權額，所以黃寶鏞把對
      丙○○的87,000,000元的債權讓與給鴻豐公司，當時鴻豐
      公司的何漢生有在場，丙○○也有在場，他們都是本人親
      自在場簽名」（見本院卷第69頁至第71頁），證人已清楚
      證述其代理黃寶鏞為債權讓與之經過，應可採信。
    (4)又雖然財政部台灣省北區國稅局三重稽徵所93年11月4日
      回覆公文表示：鴻豐公司自85年6月28日起擅自歇業他遷
      不明，且未至本所辦理營利事業所得申報等語（見本院卷
      第111頁）惟鴻豐公司並未辦理解散登記，其公司之法人
      格仍屬存在，且公司是否向財政機關為申報營利事業所得
      稅、主管機關有無查核等等，尚屬於行政機關之行政事務
      ，與鴻豐公司具備法人格，得成為金錢債權讓與之受讓人
      資格無涉，故不能以其未辦理所得稅申報，即認為其受讓
      債權為不合法。
（三）綜上所述，本件黃寶鏞對被告固有87,000,000元之不當得
      利返還請求權之債權存在，惟其業於87年10月9日由代理
      人盧國勳將此一抵押債權及利息讓與鴻豐公司，故黃寶鏞
      對被告已無87,000,000元之債權存在。原告以黃寶鏞對被
      告有前揭不當得利債權存在為由，代位黃寶鏞請求且由其
      代位受領之，即與民法第242條代位權之構成要件不合，
      為無理由，應予駁回。
七、原告之訴既經駁回，其假執行之聲請亦失所附麗，應一併駁
    回之。
八、因本案事證已臻明確，兩造其餘主張陳述及所提之證據，經
    本院審酌後，均與訴訟結果無影響，爰毋庸一一論述，併予
    敘明。
九、訴訟費用負擔之依據：民事訴訟法第78條。
中　　華　　民　　國　　94　　年　　4 　　月　　15　　日
                  民事第一庭    法　官　呂淑玲
以上正本係照原本作成
如對本判決上訴，須於判決送達後20日內向本院提出上訴狀
中　　華　　民　　國　　94　　年　　4 　　月　　15　　日
                    　　　　　　書記官　方美雲
